【裁判字號】    98,聲判,57
【裁判日期】    981019
【裁判案由】    聲請交付審判
【裁判全文】
臺灣高雄地方法院刑事裁定              98年度聲判字第57號
聲  請  人  乙○○
代  理  人  張清雄律師
被      告  甲○○
上列聲請人因告訴被告侵占案件，不服臺灣高等法院高雄分院檢
察署檢察長駁回再議之處分（98年度上聲議字第715 號），聲請
交付審判，本院裁定如下：
    主  文
聲請駁回。
    理  由
一、按告訴人不服上級法院檢察署檢察長或檢察總長認再議為無
    理由而駁回之處分者，得於接受處分書後10日內委任律師提
    出理由狀，向該管第一審法院聲請交付審判；法院認交付審
    判之聲請不合法或無理由者，應駁回之，刑事訴訟法第258
    條之1 、第258 條之3 第2 項前段，分別定有明文。本件聲
    請人以被告甲○○涉犯侵占罪嫌提起告訴，經臺灣高雄地方
    法院檢察署檢察官以98年度偵字第8038號為不起訴處分後，
    聲請人不服聲請再議，亦經臺灣高等法院高雄分院檢察署檢
    察長審核後，以98年度上聲議字第715 號處分書駁回再議，
    聲請人於民國98年5 月18日收受前開再議駁回處分書，並於
    委任律師後在98年5 月26日向本院聲請交付審判等情，業經
    本院依職權向臺灣高雄地方法院檢察署調閱該署98年偵字第
    8038號案卷，及向臺灣高等法院高雄分院檢察署調閱該署98
    年度上聲議字第715 號案卷核閱屬實，並有前揭不起訴處分
    書、處分書、送達證書及刑事交付審判聲請狀各1 份在卷為
    憑，是聲請人在法定期間提出本件交付審判之聲請，程序上
    自屬合法，合先敘明。
二、聲請人告訴意旨略以：被告甲○○與告訴人乙○○係夫妻。
    緣告訴人前於78年間，將其出資購買之地號高雄市○○區○
    ○段219 、220 號土地（下稱系爭2 筆土地），借名登記於
    被告名下，且將出租所得委由被告收取，做為家庭開銷支出
    。詎被告意圖為自己不法之所有，利用告訴人至越南經商之
    機會，於97年6 月25日，以新台幣（下同）約1,000 萬元之
    代價，將上開2 筆土地出賣，所得予以侵占入己。又告訴人
    於85年12月間退保勞保時，委請被告代為領取老年給付31萬
    4,703 元，被告竟向告訴人告知僅領得11萬元，而將其餘之
    20萬4,703 元予以侵占入己。因認被告涉有刑法第335 條侵
    占罪及同法第342 條第1 項之背信罪嫌，具狀提起告訴。經
    臺灣高雄地方法院檢察署檢察官以98年度偵字第8038號不起
    訴處分，及臺灣高等法院高雄分院檢察署檢察長以98年度上
    聲議字第715 號處分書駁回再議之聲請，聲請人聲請交付審
    判意旨略以：(一)告訴人雖在國外經商，惟亦有時間回臺灣，
    承辦檢察官或檢察事務官，於本案偵查期間，從未與告訴代
    理人協商期日，要求告訴人乙○○本人回國，到署具結作證
    。本案系爭2 筆土地究為告訴人獨自出資購買後，信託登記
    於被告名下，或係被告與告訴人之共同財產，及被告出售土
    地時，有無得告訴人同意等情，原檢察官亦認為均有疑義，
    卻不予調查，關於系爭2 筆土地之事，可傳訊前案97年度偵
    字第1280號共同被告即兩造之女林瑞玲、林靖如2 人到庭詢
    問，亦可明瞭。原檢察官獨採被告片面卸責之詞，逕予不起
    訴處分，並駁回聲請人之再議，實有應調查之證據未與調查
    之違誤。(二)本件偵查期間，兩造與3 名子女，曾於被告選任
    辯護人李玲玲律師事務所進行協商，當時被告親筆寫下其在
    臺灣可支配之租金收入，每月高達15萬6,200 元，此與被告
    於97年12月3 日偵查中供述「與告訴人共同所有系爭2 筆土
    地，先前均由被告收租管理」等語相符，另經告訴人初估，
    兩造婚姻關係存續期間，變賣資產由被告收入之現金，累積
    高達6 千餘萬元，而經雙方確認無異議之部分即有1 千餘萬
    元，是被告辯稱聲請人多年來未支出家庭生活費用，因此將
    賣得價金留下以補償其過去代支付貸款及家庭生活費用之損
    失云云，根本為無病呻吟，此可傳訊被告與告訴人當庭對質
    ，及3 名子女作證即可明瞭。另被告固不否認賣掉系爭2 筆
    土地得款約1 千萬元左右，惟辯稱伊幫告訴人繳房貸約7 、
    8 百萬元云云，此部分被告並未提出任何證據以實其說。原
    檢察官一方面質疑告訴人未提出證據證明系爭2 筆土地為其
    出資購買，一方面對於被告上開繳納7 、8 百萬元房貸之辯
    詞，卻無庸舉證或調查，即全盤採信，顯然偏頗被告，難稱
    公允。(三)被告於偵查中坦承：告訴人於婚後負責對外經營事
    業，被告則負責對內持理家務，被告並無其他額外之財源收
    入等情。是於兩造婚姻關係存續期間所購入，以被告之名義
    登記為所有人之系爭2 筆土地，在未與告訴人合意，取得其
    同意之前提下，豈可由被告獨自決定處分系爭2 筆土地之事
    宜。甚且，被告先於96年10月間，將告訴人於兩造婚姻存續
    期間所購入、借名登記在其名下之高雄縣大社鄉○○段381
    號、381-1 號土地與高雄縣大社鄉○○路389 號之建物，未
    經告訴人同意，設定虛偽之抵押權登記予兩造之女兒林瑞玲
    、林靖如，之後於97年5 月間離開住家不知去向，斷絕一切
    聯絡，住所亦記載李玲玲律師事務所之地址，旋於1 個月內
    即97年6 月25日出賣系爭2 筆土地，且將所得近千萬元之款
    項隱匿，至今不願分配分毫予告訴人，其侵占財產之動機顯
    而易見。原檢察官誤認被告為系爭2 筆土地之單獨所有人，
    實屬錯誤。(四)告訴人在外經商期間，固有同意被告將系爭2
    筆土地出租予第3 人，並收取支配租金以為家用，然其授權
    範圍亦僅委託被告「收取支配租金」而已，無由推論被告得
    單憑己意，恣意處分系爭2 筆土地。況且，司法實務一向認
    為，共有人侵占其他共有人之持分，已構成侵占罪。準此，
    就兩造婚姻存續期間所購入之系爭2 筆土地，告訴人從未委
    託被告得單獨處分，被告竟利用受委託管理系爭2 筆土地出
    租事宜之際，違背其任務，將該2 筆土地出售予第3 人，賣
    得之價金亦未全數交給告訴人，致生損害於告訴人之財產，
    故被告所為，亦可能涉嫌背信，原檢察官未與詳查勾稽，逕
    為不起訴處分，自有輕縱偏頗，而有不適用法則之違誤。為
    此，聲請裁定將本案交付審判云云（老年給付部分未據聲請
    交付審判）。
三、按犯罪事實應依證據認定之，無證據不得認定其犯罪事實，
    刑事訴訟法第154 條第2 項定有明文；又告訴人之告訴，係
    以使被告受刑事訴追為目的，是其陳述是否與事實相符，仍
    應調查其他證據以資審認；而犯罪事實之認定，應憑證據，
    如未能發現相當證據，或證據不足以證明，自不能以推測或
    擬制之方法，以為裁判基礎；另認定不利於被告之事實，須
    依積極證據，苟積極證據不足為不利於被告事實之認定時，
    即應為有利於被告之認定，更不必有何有利之證據（最高法
    院40年台上字第86號、30年上字第816 號判例意旨參照）。
    次按刑事訴訟法第258 條之1 規定告訴人得向法院聲請交付
    審判，核其立法意旨，係法律對於檢察官不起訴或緩起訴裁
    量權制衡之外部監督機制，此時，法院之職責僅在就檢察官
    所為不起訴或緩起訴之處分是否正確加以審查，藉以防止檢
    察機關濫權。依此立法精神，同法第258 條之3 第3 項規定
    ：「法院就交付審判之聲請為裁定前，得為必要之調查。」
    ，其所謂「得為必要之調查」，係指調查證據之範圍應以偵
    查中曾顯現者為限，不可就新提出之證據再為調查，亦不可
    蒐集偵查卷宗以外之證據，否則將與刑事訴訟法第260 條之
    再行起訴規定混淆不清（臺灣高等法院91年4 月25日刑庭會
    議法律問題研討意見參照）。又法院於審查交付審判之聲請
    有無理由時，除認為告訴人所指摘不利被告之事證未經檢察
    機關詳為調查或斟酌，或不起訴處分書所載理由違背經驗法
    則、論理法則或其他證據法則者外，不宜率予交付審判（法
    院辦理刑事訴訟案件應行注意事項第118 項參照）。至上開
    所謂告訴人所指摘不利被告之事證未經檢察機關詳為調查，
    係指告訴人所提出請求調查之證據，檢察官未予調查，且若
    經調查，即足以動搖原偵查檢察官事實之認定及處分之決定
    ，倘調查結果，尚不足以動搖原事實之認定及處分之決定者
    ，仍不能率予交付審判。
四、本院查：
  (一)本件聲請人指訴被告甲○○將聲請人出資購買，借名登記於
    被告名下之系爭2 筆土地，未經聲請人同意，於97年6 月25
    日擅自出售予第三人，將所得價金約1000萬元私吞，涉犯刑
    法第335 條侵占罪及同法第342 條第1 項背信罪嫌，提出告
    訴，無非係以聲請人即告訴人乙○○（下稱聲請人）之指訴
    ，及戶籍謄本、被告書寫之對帳書面、失蹤人口案件登記表
    、報紙公告、系爭2 筆土地登記謄本各影本1 份為其論據。
    然臺灣高雄地方法院檢察署檢察官係以：1.本件告訴人乙○
    ○雖委請告訴代理人指訴上揭情事，惟因長年居住國外，經
    該署多次傳喚未到，亦未提出任何上開2 筆土地確係其獨自
    出資購買，借名登記於被告名下，被告未得聲請人同意出售
    土地之相關資料，故無法單憑告訴代理人之指訴，遽論被告
    有侵占、背信犯行。2.系爭2 筆土地之所有權原係登記於被
    告名下，直至97年7 月11日才分別過戶登記於張惠貞、徐堅
    元名下乙節，有高雄市三民地政事務所異動謄本2 紙存卷足
    憑。而依土地法第43條規定：「依本法所為之登記，有絕對
    效力。」，又民法第765 條規定：「所有人，於法令限制之
    範圍內，得自由使用、收益、處分其所有物，並排除他人之
    干涉。」，是系爭2 筆土地之所有權人既登記為被告，縱使
    被告與聲請人內部間存在信託或共有關係，然無法排除被告
    出售土地時，主觀上相信其係土地所有權人，有權單獨處分
    自己所有之物，無須得聲請人之同意或授權，實難僅憑其出
    售該2 筆土地予張惠貞、徐堅元，逕認其有侵占或背信之犯
    意。3.況且，縱認被告將系爭2 筆土地賣予他人後，未將所
    賣金額分給聲請人，但被告主觀上認為其曾為聲請人支付貸
    款，聲請人又多年未支出家庭生活費用，因此將賣得價金留
    下來補償其過去代支付貸款及家庭生活費用之損失，實難認
    其主觀上有不法所有之意圖。此外，復查無其他積極證據足
    以證明被告有何犯行，因認被告本案罪嫌尚有未足，而以98
    年度偵字第80 38 號為不起訴處分。聲請人不服，提出再議
    之聲請後，又經臺灣高等法院高雄分院檢察署檢察官，以原
    檢察官偵查結果認被告辯解為可採，復無其他證據足證明被
    告侵占等犯行，為不起訴處分經核於法並無不當，聲請人之
    再議為無理由，而駁回其再議之聲請。
  (二)按刑法上之侵占罪，係以侵占自己持有他人之物為構成要件
    要件；又刑法第342 條第1 項之背信罪，係以違背任務之行
    為，致生損害於本人之財產或其他利益為要件。查本案系爭
    2 筆土地即高雄市○○區○○段219 、220 地號土地，於97
    年7 月11日，以「買賣」為原因，分別移轉登記於張惠貞、
    徐堅元名下之前，原登記所有權人為被告甲○○之事實，有
    高雄市三民地政事務所民眾閱覽《異動索引》、高雄市土地
    登記簿影本各2 份在卷為憑（見臺灣高雄地方法院檢察署97
    年度他字第8908號偵查卷第72至81頁），則依土地法第43條
    及民法地765 條規定，被告本於所有權人之地位出售系爭2
    筆土地，非於法無據。聲請人固指訴系爭2 筆土地係其借名
    登記於被告名下云云，惟聲請人於偵查中並未提出相關證據
    以實其說，且偵查中承辦檢察官、檢察事務官2 次傳喚聲請
    人均未到庭，則原檢察官以無法單憑聲請人之指訴，遽論被
    告有侵占、背信犯行，尚不違背證據法則。次按認定不利於
    被告之事實，須依積極證據，苟積極證據不足為不利於被告
    事實之認定時，即應為有利於被告之認定，更不必有何有利
    之證據，最高法院30年上字第816 號著有判例。如前所述，
    本案卷內並無證據足認系爭2 筆土地，係聲請人借名登記於
    被告名下，難認被告出售系爭2 筆土地有侵占、背信之犯行
    ，則縱被告未提出證據證明其所辯稱幫聲請人繳房貸約7、8
    百萬元乙節，亦難為不利於被告之認定。聲請意旨謂被告所
    辯未為舉證，即為原檢察官採信，指摘原檢察官採證偏頗云
    云，委無足採。
  (三)聲請意旨雖謂聲請人在國外經商，亦有回台之時間，承辦檢
    察官或檢察事務官於本案偵查期間，從未與聲請人協商期日
    ，要求聲請人回國作證，且未傳喚兩造之女兒林瑞玲、林靖
    如2 人到庭詢問，有應調查之證據未與調查之違誤云云。然
    查，聲請人提起本件告訴，於偵查中有委任林宗儀律師擔任
    告訴代理人，有刑事委任狀1 紙附卷可稽（見同上偵查卷第
    66頁），告訴代理人於97年12月3 日、97年12月31日之偵查
    期日均有到庭，亦有臺灣高雄地方法院檢察署點名單2 紙在
    卷為憑（見同上偵查卷第12、63頁），則聲請人縱在國外經
    商，其對於本案偵查程序之進行，不能諉為不知。聲請人於
    此2 次庭期均未具狀請假，承辦檢察官或檢察事務官自無從
    預期聲請人不會到庭，聲請人於偵查期日無正當理由不到庭
    ，卻於本件聲請交付審判指摘承辦檢察官、檢察事務官未與
    其協商回國到庭之期日，有應調查之證據未予調查云云，實
    屬無理。又聲請人於偵查程序中，並未請求承辦檢察官傳喚
    兩造之女林瑞玲、林靖如2 人到庭作證，則此項證據非屬偵
    查中曾顯現者，依前揭說明，法院就交付審判之聲請為裁定
    前，所得為必要之調查，不可就新提出之證據再為調查，亦
    不可蒐集偵查卷宗以外之證據，則本院於聲請交付審判之調
    查程序，依法不得傳喚林瑞玲、林靖如到庭作證。
五、綜上所述，臺灣高雄地方法院檢察署檢察官98年度偵字第80
    38號不起訴處分書，及臺灣高等法院高雄分院檢察署98年度
    上聲議字第715 號處分書，已詳述其認定所憑證據及理由，
    而上開不起訴處分書及處分書理由所憑之事證，復經本院調
    閱前開卷證核閱無訛，採認事實均確有所據，且其認事用法
    亦無何違背經驗法則、論理法則或其他證據法則之情事，本
    件並無不利於被告、且足以動搖原偵查檢察官事實認定及處
    分決定之事證未經檢察機關調查或斟酌，或不起訴處分書所
    載理由違背經驗法則、論理法則或其他證據法則等得據以交
    付審判之事由存在，聲請人猶執上開情詞聲請交付審判，指
    摘原不起訴處分及駁回再議聲請之理由不當，為無理由，應
    予駁回。
據上論斷，應依刑事訴訟法第258 條之3 第2 項前段，裁定如主
文。
中    華    民    國    98    年    10    月    19    日
                  刑事第六庭  審判長法  官  李璧君
                                    法  官  曾仁勇
                                    法  官  曾鈴
以上正本證明與原本無異。
不得抗告。
中    華    民    國    98    年    10    月    19    日
                                    書記官  李月君


司法院資訊處製作；財團法人民間司法改革基金會備份。
